【裁判字號】    99,台上,963
【裁判日期】    990211
【裁判案由】    妨害性自主
【裁判全文】
最高法院刑事判決              九十九年度台上字第九六三號
上  訴  人  甲○○
選任辯護人  ○○律師
上列上訴人因妨害性自主案件，不服台灣高等法院台南分院中華
民國九十七年一月二十九日第二審判決（九十六年度上訴字第一
一六號，起訴案號：台灣嘉義地方法院檢察署九十五年度偵字第
四四五號），提起上訴，本院判決如下：
    主  文
原判決撤銷，發回台灣高等法院台南分院。
    理  由
本件原判決認定上訴人甲○○有其事實欄所載之犯行，因而撤銷
第一審之科刑判決，改判仍依刑法修正前連續犯之規定，分別論
處上訴人連續對未滿十四歲之女子犯強制性交罪及連續對未滿十
四歲之女子犯侵入住宅強制猥褻罪各罪刑（依序處有期徒刑七年
六月及三年六月），並定應執行之刑為有期徒刑十年。固非無見
。
惟查：（一）行為後法律有變更，致發生新舊法比較適用時，除
與罪刑無關者，例如易刑處分、拘束人身自由之保安處分等事項
，不必列入綜合比較，得分別適用有利於行為人之法律。另從刑
原則上附隨於主刑一併比較外，於比較新舊法時應就罪刑有關之
一切情形，含本刑及有關之共犯、未遂犯、想像競合犯、牽連犯
、連續犯、結合犯，以及累犯加重、自首減輕暨其他法定加減原
因（如身分加減）與加減例等，綜其全部罪刑之結果為比較後，
擇較有利者為整體之適用，不能予以割裂而分別適用個別有利之
條文。本件上訴人行為後，原於民國九十四年二月二日修正公布
之刑法部分條文，已自九十五年七月一日施行。其中第二百二十
二條第一項之加重強制性交罪，其法定刑已從「無期徒刑或七年
以上有期徒刑」，修正為「七年以上有期徒刑」，另刪除第五十
六條連續犯之規定。原審於為新舊法之比較時，並未就罪刑有關
之一切情形，比較其全部之結果，而為整體之適用，關於本刑部
分（第二百二十二條第一項）竟疏未比較新舊法，而逕行適用有
利於上訴人之新法；關於連續犯部分則於比較後選擇有利於上訴
人之舊法，予以割裂適用（見原判決第十三頁之(二)、十四頁之五
），自有適用法則不當之違法。（二）法院不得就未經起訴之犯
罪審判，其就起訴書所未記載之事實而得予以審判者，則以起訴
效力所及之事實為限，必須認定未經起訴書所載之事實成立犯罪
，且與已起訴應論罪之事實具有審判不可分之關係者，始得為之
，此觀刑事訴訟法第二百六十七條、第二百六十八條規定自明；
而判決有此情形者，依同法第三百十條第一款、第七款之規定，
應於理由內加以說明，否則即有判決不載理由之違法。本件檢察
官起訴書犯罪事實欄僅起訴上訴人自九十四年十月間某日起至同
年十二月二十六日止，先後多次在上訴人住處、○○或Ａ女（八
十四年四月生，其餘姓名年籍詳卷）、Ｂ女（八十七年十一月生
，其餘姓名年籍詳卷）之住處，分別違反Ａ女、Ｂ女之意願，強
行撫摸其胸部及下體而猥褻之，或以手指插入其等之陰道，而分
別對其等為性交（見第一審卷第二頁）。而原判決事實則尚另行
認定上訴人在上開期間某日，在嘉義縣太保市○○工地附近，停
下機車後，將左手伸入跨坐於機車後座之Ａ女外褲內，強行撫摸
Ａ女下體，並隔著內褲以其手指進入Ａ女陰道，經Ａ女表示不要
並將其手撥開後停手，以違反Ａ女意願之方法而為性交行為一次
等情（見原判決第一頁）。但理由內對此起訴書犯罪事實欄所未
記載之上開強制性交之事實，並未說明其如何為起訴效力所及而
得予合一審判之理由，自有判決不備理由之違失。（三）有罪判
決書所記載之犯罪事實，為論罪科刑適用法律之基礎，故符合犯
罪構成要件之具體社會事實，必須詳加認定，明確記載，然後於
理由內敘明犯罪事實所憑之證據及理由，始足為適用法律之依據
。依原判決事實欄之記載上訴人先後趁Ａ女獨自一人在家時，侵
入Ａ女住處，強行撫摸Ａ女胸部，經Ａ女表示不要並將其手撥開
後始行停手，上訴人以違反Ａ女意願之方法而為猥褻行為共二次
等情。但上訴人除否認有強制猥褻犯行外，亦否認有侵入Ａ女住
宅之情事，堅稱其係受Ａ女之父所託，始前往查看Ａ女是否平安
，Ａ女住處平時均未上鎖，倘有進入Ａ女住處，亦係經Ａ女父母
之同意等語（見第一審卷第二○八、二○九頁）。乃原判決理由
內對上訴人如何未經同意，擅自侵入Ａ女住處之構成要件疏未說
明其憑以認定之證據，即遽行論處上訴人連續對未滿十四歲之女
子犯侵入住宅強制猥褻罪刑，併有理由不備之違誤。以上或為上
訴意旨所指摘，或為本院得依職權調查之事項；且因第三審法院
應以第二審判決所確認之事實為判決基礎，原判決上述之違背法
令，有影響於事實之確定者，本院無可據以為裁判，應認有撤銷
發回更審之原因。
據上論結，應依刑事訴訟法第三百九十五條前段，判決如主文。
中    華    民    國  九十九  年    二    月   十一   日
                      最高法院刑事第二庭
                          審判長法官  莊  登  照
                                法官  陳  世  淙
                                法官  徐  昌  錦
                                法官  許  錦  印
                                法官  葉  麗  霞
本件正本證明與原本無異
                                      書  記  官
中    華    民    國  九十九  年    二    月  二十四  日
                                                     m

司法院資訊處製作；財團法人民間司法改革基金會備份。
